臺灣桃園地方法院刑事判決　　　　　　　110年度易字第357號
公　訴　人　臺灣桃園地方檢察署檢察官
被　　　告　溫志強


上列被告因詐欺案件，經檢察官提起公訴（109 年度偵字第
00000 號），本院判決如下：
    主  文
溫志強共同犯洗錢防制法第十四條第一項之洗錢罪，處有期徒刑
伍月，併科罰金新臺幣伍萬元，罰金如易服勞役，以新臺幣壹仟
元折算壹日。
    事  實
一、溫志強可預見同意將自己金融帳戶予他人利用而將款項匯入
    ，並配合他人代為將該款項提領後為交付，依一般社會生活
    之通常經驗，將成為詐欺集團遂行掩飾其詐欺取財犯罪所得
    去向之管道，竟仍出於預見其發生而其發生並不違背其本意
    之間接故意，與某三人以上之不詳詐欺集團（下稱本案集團
    ）成員，基於洗錢之犯意聯絡，於民國108 年11月17日某時
    ，將其所有之第一商業銀行帳號000-00 000000000號帳戶(
    下稱本案帳戶) 同意予本案集團之成員作為洗錢管道利用，
    令該詐欺集團成員得就先前於同年月13日6 時59分許撥打電
    話予余寶惜，佯稱親友借款，致余寶惜陷於錯誤而於同年月
    15日匯款至周崇貴所有之中華郵政帳號000-00000000000000
    號帳戶( 下稱周崇貴帳戶) 內之新臺幣（下同）8 萬元，及
    於同年月14日8 時許撥打電話予鍾錦蓮，佯稱親友借款，致
    鍾錦蓮陷於錯誤而於同年月15日匯款至周崇貴帳戶內之15萬
    元，共計23萬元款項，指示周崇貴（所涉詐欺罪嫌業經臺灣
    高雄地方檢察官以業經法院判決確定為由，另為不起訴處分
    確定）於同年月15日某時自周崇貴帳戶內為提領，並於同年
    月18日11時許匯款22萬8000元（下稱本案洗錢款項）至本案
    帳戶內，再指示溫志強於同（18）日前往提領本案洗錢款項
    後，將該款項交付予本案集團真實姓名年籍不詳之成員收取
    ，而掩飾該部分加重詐欺取財犯罪所得之去向。
二、案經余寶惜、鍾錦蓮訴請高雄市政府警察局鼓山分局（下稱
    鼓山分局）報告臺灣高雄地方檢察署陳請臺灣高等檢察署檢
    察長令轉臺灣桃園地方檢察署檢察官偵查起訴。
    理  由
壹、程序方面
一、按被告以外之人於審判外之言詞或書面陳述，除法律有規定
    者外，不得作為證據；被告以外之人於審判外之陳述，雖不
    符刑事訴訟法第159 條之1 至第159 條之4 之規定，而經當
    事人於審判程序同意作為證據，法院審酌該言詞陳述或書面
    陳述作成時之情況，認為適當者，亦得為證據；當事人、代
    理人或辯護人於法院調查證據時，知有第159 條第1 項不得
    為證據之情形，而未於言詞辯論終結前聲明異議者，視為有
    前項之同意，刑事訴訟法第159 條第1 項、第159 條之5 分
    別定有明文。本判決下列所引用之被告溫志強以外之人於審
    判外之言詞及書面陳述，固屬傳聞證據，惟經本院於審判期
    日向檢察官、被告一一為該等證據之提示，迄本案言詞辯論
    終結前，其等均未就該等證據作為證據一節聲明異議，是依
    刑事訴訟法第159 條之5 規定，認上開證據資料均有證據能
    力。
二、本判決認定犯罪事實所引用之證據，經核其作成及取證程序
    均無第158條之4所示違法取得之情形，且與本案亦具有關連
    性，檢察官、被告復皆不爭執各該證據之證據能力，自均有
    證據能力。
貳、實體方面
一、訊據被告固坦承其客觀上有如事實欄所示同意將本案帳戶予
    他人利用而匯入本案洗錢款項後，配合他人代為將該款項提
    領後為交付等節事實，惟矢口否認有何洗錢犯行，辯稱：我
    是為了要貸款，而與對方聯絡，對方假裝為新光銀行人員，
    告知我可以申辦貸款，要求我提供薪資轉帳證明，我告知我
    沒有相關證明後，對方就說我資格不符，要幫我轉介給代辦
    ，之後就有假裝為代辦之人主動聯絡我，跟我核對基本資料
    ，並表示要幫我作財力、薪轉證明，而要我提供本案帳戶讓
    本案洗錢款項匯入後，再配合將該款項提領並交回給他們派
    來的人員，我是誤信下才會配合，我主觀上並不知悉該款項
    為詐欺犯罪所得，不具備洗錢之犯意云云。經查：
  ㈠本案洗錢款項來源係如事實欄所示告訴人余寶惜、鍾錦蓮遭
    本案集團成員加重詐欺取財犯罪下，分別匯入款項至周崇貴
    帳戶，並由周崇貴提領出本案洗錢款項後，匯款至本案帳戶
    ，及被告客觀上有如事實欄所示同意將本案帳戶予他人利用
    而匯入本案洗錢款項後，配合他人代為將該款項提領後為交
    付而掩飾該部分加重詐欺取財犯罪所得之去向等節事實，為
    被告所自承或不爭執，且業據告訴人余寶惜、鍾錦蓮（下合
    稱告訴人2 人）於警詢時指訴明確（見鼓山分局刑偵卷第19
    頁至第24頁），復經證人周崇貴於警詢時證述甚詳（見鼓山
    分局刑偵卷第1 頁至第13頁），且有告訴人余寶惜之內政部
    警政署反詐騙諮詢專線紀錄表、瑞芳派出所受理詐騙帳戶通
    報警示簡便格式表、中華郵政存摺封面暨無摺存款收據影本
    、金融機構聯防機制通報單（余寶惜）、告訴人鍾錦蓮之內
    政部警政署反詐編諮詢專線紀錄表、重慶北路派出所受理詐
    騙帳戶通報警示簡便格式表、新光銀行國內匯款申請書( 兼
    取款憑條）影本、鍾錦蓮新光銀行存摺封面內頁暨交易明細
    頁影本、金融機構聯防機制通報單（鍾錦蓮）、周崇貴帳戶
    交易明細表、本案帳戶客戶基本資料表暨交易明細表、提領
    監視器翻拍照片資料（周崇貴）、提領監視器翻拍照片資料
    （溫志強）、周崇貴與本案集團成員通訊軟體對話訊息紀錄
    擷圖資料及被告與本案集團成員通訊軟體對話訊息紀錄擷圖
    資料各1 份（見鼓山分局刑偵卷第27頁至第33頁、第41頁、
    第45頁至第53頁、第59頁至第66頁及第69頁至第93頁）在卷
    可佐，是如事實欄所示之客觀事實首堪認定。
  ㈡至被告雖以上開情詞置辯，然本案首應審酌者，為被告為如
    事實欄所示之行為，主觀上是否有出於掩飾他人加重詐欺取
    財所得去向之間接故意。茲敘述如下：
  1.金融帳戶為個人理財工具，其專有性甚高，除非本人或與本
    人具密切親誼關係者，難認有何正當理由可交付予他人使用
    ，更無無端供他人將款項匯入並配合代為提領後交付之理，
    稍具通常社會歷練與經驗法則之一般人亦均應有妥為保管自
    己金融帳戶，防止被他人為不法使用之認知，縱偶因特殊情
    況須將金融帳戶交予他人利用，亦必深入瞭解該他人之可靠
    性與用途，再行提供使用，且金融帳戶如落入不明人士手中
    ，極易被利用為與財產有關犯罪如洗錢之工具，此係一般人
    日常生活經驗與通常之事理；兼以近來利用人頭帳戶以行詐
    騙或用於將詐得款項轉移之事例屢見不鮮，手法亦層出不窮
    ，且經政府多方宣導，並經媒體反覆傳播，多數均係利用他
    人帳戶，詐欺取財所得財物匯入或轉移之犯罪工具，是依一
    般人通常之知識、智能及經驗，均已詳知向陌生人購買、承
    租或其他方法取得帳戶者，多係欲藉該帳戶取得或轉移不法
    犯罪所得，且掩飾帳戶內資金之實際取得人之身分，以逃避
    追查，是避免本身金融機構帳戶被不法行為人利用為詐欺取
    財所得轉移之工具，應係一般生活所易於體察之常識，合先
    說明。
  2.審酌被告於案發時已為智識健全之成年人，對於上開所述同
    意將金融帳戶給他人利用，並配合他人將匯入款項代為提領
    後交付，很可能成為詐欺集團將加重詐欺取財犯罪所得轉移
    之管道一情，當無不知之理，且被告於本院審理中亦陳稱：
    我有聽過詐欺集團都請很多車手去領詐騙所得等語（見本院
    易字卷第115 頁），是足徵被告於同意本案帳戶予他人利用
    ，並配合他人將匯入款項代為提領後交付之行為當下，應已
    可預見其帳戶可能會遭到他人作為加重詐欺取財犯罪所得之
    轉移，而發生掩飾其去向之效果，卻仍將與自己有切身相關
    之本案帳戶同意與他人利用，並配合代為將匯入之本案洗錢
    款項提領後交付予本案集團成員，則被告顯然有預見其發生
    ，而其發生並不違背其本意之洗錢間接故意。
  3.又被告雖辯稱其係相信對方是銀行及代辦貸款之人員要為其
    作財力、薪資轉帳證明，才會為本案犯行，然據被告於本院
    準備程序中曾陳稱：我沒跟對方見過面，只有透過電話聯繫
    ，也不知道對方的真實身分等語（見本院易字卷第63頁），
    顯示被告與接觸之冒稱銀行或代辦之人員並不熟識，則於此
    情況下，倘若真係為製造財力、薪資轉帳證明而有匯款至本
    案帳戶之必要，衡情對方當不可能對於匯入款項之支配控制
    ，未為積極之防護，而放任被告得輕易取得該款項，亦不可
    能捨棄匯還款項之選項，而改選擇以要求被告提領款項交付
    予指派之人此風險較高之方式回收款項，是被告既自陳：我
    退伍迄今工作10餘年，都是從事服務業等語（見本院易字卷
    第62頁），則依其於社會上之歷練及經驗，當不至於對上開
    不合常理之模式，可能實際上係涉及詐欺集團將犯罪所得以
    此模式為洗錢一節，未產生任何疑慮，而被告卻仍配合為上
    開行為，其主觀上顯非全然誤信對方說詞而未有任何可能會
    涉及洗錢之預見，是其上開各節辯稱即難予採信。
  ㈢綜上所述，本案被告既配合本案集團成員為上開行為，以令
    本案集團成員能將本案洗錢款項透過進出本案帳戶而達到掩
    飾其去向之效果，是此部分洗錢犯罪，當為被告案發當下所
    能預見，且其發生顯然並不違反被告之本意。從而，被告有
    與本案集團成員基於洗錢之犯意聯絡，而為上開洗錢之犯罪
    事實，洵堪認定，應依法論罪科刑。
二、論罪科刑：
  ㈠按行為人對於構成犯罪之事實，預見其發生，而其發生並不
    違背其本意者，以故意論，刑法第13條第2 項定有明文，此
    即實務及學理上所稱之「不確定故意」、「間接故意」或「
    未必故意」。申言之，不確定故意係指行為人主觀上對於構
    成要件之可能實現有所預見，卻聽任其自然發展，終至發生
    構成要件該當結果，或實現不法構成要件之主觀心態。行為
    人此種容任實現不法構成要件或聽任結果發生之內心情狀，
    即屬刑法所稱之不確定故意。惟不論「明知」或「預見」，
    僅係認識程度之差別，不確定故意於構成犯罪事實之認識無
    缺，與確定故意並無不同，進而基此認識「使其發生」或「
    容認其發生（不違背其本意）」，共同正犯間在意思上乃合
    而為一，形成意思聯絡（最高法院103 年度台上字第2320號
    判決意旨參照）。又按共同正犯之成立，只須具有犯意之聯
    絡與行為之分擔，既不問犯罪動機起於何人，亦不必每一階
    段犯行，均經參與，且意思之聯絡不限於事前有協議，即僅
    於行為當時有共同犯意之聯絡者，亦屬之。其表示之方法，
    亦不以明示通謀為必要，即相互間有默示之合致，亦無不可
    。而共同實施犯罪行為之人，在合同意思範圍以內，各自分
    擔犯罪行為之一部，相互利用他人之行為，以達其犯罪目的
    者，即應對全部所發生之結果，共同負責，是共同正犯在犯
    意聯絡範圍內之行為，應同負全部責任（最高法院34年度上
    字第862 號、73年度台上字第2364號、28年度上字第3110號
    判決意旨參照）。
  ㈡次按洗錢防制法業於105 年12月28日修正公布，並於106 年
    6 月28日生效施行，新法第2 條規定：「本法所稱洗錢，指
    下列行為：一、意圖掩飾或隱匿特定犯罪所得來源，或使他
    人逃避刑事追訴，而移轉或變更特定犯罪所得。二、掩飾或
    隱匿特定犯罪所得之本質、來源、去向、所在、所有權、處
    分權或其他權益者。三、收受、持有或使用他人之特定犯罪
    所得。」以求與國際規範接軌。從而，行為人對於特定犯罪
    所得，基於洗錢之犯意，參與整體洗錢過程中任一環節之處
    置、分層化或整合行為，致生新法所保護法益之危險者，即
    應屬新法所欲禁絕之洗錢行為，至該行為是否已使特定犯罪
    所得轉換成合法來源之財產，則非所問。又洗錢防制法第2
    條第2 款規定之洗錢為「掩飾或隱匿特定犯罪所得之本質、
    來源、去向、所在、所有權、處分權或其他權益者」，論者
    指出，所謂「掩飾」，係以各種事實或法律行為，遮蓋修飾
    ，使人看不出真相，亦即設法掩蓋真實之情況，使人無法察
    覺；而所謂「隱匿」，指隱藏而使之不易發現之意。兩者雖
    類似，但相較之下，「掩飾」另有較為積極主動之粉飾行為
    ，仍應予以區別（最高法院98年度台上字第7204號判決意旨
    參照）。查本案被告受指示而同意提供帳戶供他人匯入加重
    詐欺取財犯罪所得，並提領匯入款項再轉交而製造金流之「
    斷點」，應屬於積極主動之掩飾行為，是被告所為係掩飾加
    重詐欺取財犯罪所得去向之洗錢行為。是核被告所為，係犯
    洗錢防制法第2 條第2 款、第14條第1 項之洗錢罪（起訴書
    原漏列前揭罪名，然此部分犯罪事實原即在起訴書犯罪事實
    欄載明，公訴檢察官亦已補充上開罪名，本院自應予以審理
    ）。被告就本案犯行，與本案集團成員有犯意聯絡及行為分
    擔，應論以刑法第28條之共同正犯。
  ㈢又洗錢防制法第14條第3 項規定：「前2 項情形，不得科以
    超過其特定犯罪所定最重本刑之刑」，是本案被告依法不得
    科以超過加重詐欺取財罪所定最重本刑之刑。
  ㈣爰以行為人之責任為基礎，審酌被告為嘗試製造財力、薪資
    轉帳證明，以圖能順利取得貸款，竟仍於預見對方可能為詐
    欺集團成員而可能涉及洗錢情事下，基於僥倖心理仍同意提
    供帳戶令他人利用，並配合提領款項為交付之犯行，助長詐
    欺犯罪風氣之猖獗，增加被害人尋求救濟及治安機關查緝犯
    罪之困難，嚴重危害財產交易安全與社會經濟秩序，惟念及
    被告未曾因犯罪經判決有罪及執行，有臺灣高等法院被告前
    案紀錄表可稽，素行尚可；又被告未因提供上開帳戶而有何
    實際獲利，兼衡被告自陳學歷為高中之智識程度及案發時從
    事飲料業之家庭生活經濟狀況等一切情狀，量處如主文所示
    之刑，併就併科罰金部分諭知易服勞役之折算標準，以資懲
    儆。
參、不另為無罪諭知之部分:
一、公訴意旨略以：被告於108 年11月15日，將其所有之本案帳
    戶透過LINE通訊軟體告知本案集團成員，而容任本案集團使
    用本案帳戶作為詐欺取財之犯罪工具，並配合提領本案洗錢
    款項後交付予本案集團成員，另涉犯刑法第339 條之4 第1
    項第2 款之三人以上共同犯詐欺取財之加重詐欺取財罪嫌等
    語( 起訴書原載罪名為幫助詐欺取財，前經公訴檢察官更正
    如上罪名) 。
二、按犯罪事實應依證據認定之，無證據不得認定犯罪事實；無
    證據能力、未經合法調查之證據，不得作為判斷之依據；不
    能證明被告犯罪或其行為不罰者，應諭知無罪之判決，刑事
    訴訟法第154條第2項、第155條第2項、第301條第1項分別定
    有明文。次按被告或共犯之自白，不得作為有罪判決之唯一
    證據，仍應調查其他必要之證據，以察其是否與事實相符，
    刑法第156 條第2 項定有明文。復按認定不利於被告之事實
    ，須依積極證據，苟積極證據不足為不利於被告事實之認定
    時，即應為有利被告之認定，更不必有何有利之證據（最高
    法院30年上字第816 號判例意旨參照）。又事實之認定，應
    憑證據，如未能發現相當證據，或證據不足以證明，自不能
    以推測或擬制之方法，為裁判基礎；認定犯罪事實，所憑之
    證據，雖不以直接證據為限，間接證據亦包括在內，然無論
    直接或間接證據，其為訴訟上之證明，須於通常一般之人均
    不致於有所懷疑，而得確信其為真實之程度者，始得據之為
    有罪之認定，倘其證明尚未達到此一程度，而有合理性懷疑
    之存在時，即無從為有罪之認定（最高法院40年台上字第86
    號、76年台上字第4986號判例意旨參照）。又刑事訴訟法第
    161 條第1 項亦規定，檢察官就被告犯罪事實，應負舉證責
    任，並指出證明之方法，是檢察官對於起訴之犯罪事實，應
    負提出證據及說服之實質舉證責任，倘其所提出之證據，不
    足為被告有罪之積極證明，或其指出證明之方法，無從說服
    法院以形成被告有罪之心證，基於無罪推定之原則，自應為
    被告無罪判決之諭知（最高法院92年台上字第128 號判例意
    旨參照）。
三、經查：
  ㈠據上開被告與本案集團成員通訊軟體對話訊息紀錄擷圖資料
    （見本院卷第83頁至第93頁），固顯示被告有於108 年11月
    14日（公訴意旨誤指為同年月15日）將本案帳戶之存摺封面
    相片透過LINE通訊軟體傳送予對方，並有談及對方要匯款至
    被告金融帳戶一情（見鼓山分局刑偵卷第89頁至第91頁），
    然稽以該次被告與對方之對話訊息內容，並未見談及具體匯
    款金額及如何將匯款返回之細節，該次對話訊息內容主要僅
    在對方設計一連串程序要求被告提供個人身分及營業相關等
    資訊以利核對，尚難認被告於該時已可預見對方為詐欺集團
    成員，而有預見會涉及詐欺等情事，是尚難認被告上開傳送
    存摺封面照片行為，有何詐欺犯罪之參與。
  ㈡又刑法上之詐欺取財罪，須行為人施用詐術之行為，使被害
    人陷於錯誤，而為財物交付，行為人或第三人因而取得財物
    ，即足當之。因此，詐欺行為包含詐術、錯誤、交付、取得
    等犯罪流程，層層相因、環環相扣，每一環節，皆為構成詐
    欺犯罪之要件，至行為人或第三人取得財物之結果，即達犯
    罪終了之階段（最高法院108 年度台上字第1179號判決意旨
    參照）。而行為人在他人已著手實行犯罪之後，尚未既遂之
    前，始與前行為人取得共同犯罪之事中犯意聯絡，而參與犯
    罪，固可成立事中共同正犯（即學說所稱相續共同正犯、承
    繼共同正犯），回溯地負起共同正犯責任，惟如他人犯罪行
    為已經終了且既遂，即無再成立共同正犯之可能（最高法院
    109 年度台上字第5612號判決意旨參照）。則稽諸上開被告
    與本案集團成員通訊軟體對話訊息紀錄擷圖資料，固可顯示
    被告與本案集團成員，於108 年11月17日有就具體利用本案
    帳戶而匯入款項，並由被告代為提領後交付等節事宜完成計
    畫確認及約定（見鼓山分局刑偵卷第83頁至第87頁）。然查
    告訴人2 人上開遭本案集團成員詐欺，而於108 年11月15日
    分別匯款至周崇貴帳戶後，本案集團成員即指示周崇貴於同
    日將該等匯入款項全數自其帳戶提領而出，業經認定如前。
    而被告係於同年月17日始與本案集團成員就具體利用本案帳
    戶而匯入款項，並由被告代為提領後交付等節事宜完成計畫
    確認及約定，業如前述，足見於此際，告訴人2 人所受詐欺
    而匯入周崇貴帳戶之款項早已遭提領一空，堪認本案集團實
    已取得該等款項之實際占有並具有隨時分配之處分權，就對
    告訴人2 人所為之詐欺取財犯行業已既遂並終了，難認被告
    後續同意參與本案洗錢款項之轉移，係事中對該詐欺取財犯
    行有犯意聯絡及行為分擔，自無從論以共同正犯。
  ㈢此外，卷內亦無其他事證可資證明被告於本案集團對告訴人
    2 人犯詐欺取財之犯行既遂並終了前，有認識到該等詐欺情
    事而為參與，是自難認被告有上開公訴意旨所指之參與上開
    本案集團成員對告訴人2 人加重詐欺取財之犯行等節存在。
四、綜上所述，揆諸首揭說明，原應就公訴意旨所指被告涉此部
    分加重詐欺取財犯嫌，諭知無罪之判決，惟因檢察官認被告
    此部分所涉犯嫌如成立犯罪，與如犯罪事實所載經論罪科刑
    之部分有一罪關係，故本院爰不另為無罪之諭知。
據上論斷，應依刑事訴訟法第299 條第1 項前段，洗錢防制法第
2 條第2 款、第14條第1 項，刑法第11條、第28條、第42條第3
項前段，判決如主文。
本案經檢察官鄭皓文提起公訴，檢察官陳玟君到庭執行職務。
中    華    民    國   110    年    11    月    30    日
                    刑事第二庭  審判長法  官   劉家祥
 
                                      法  官   陳布衣
　
                                      法  官   陳炫谷
以上正本證明與原本無異。
如不服本判決應於收受判決後20日內向本院提出上訴書狀，並應
敘述具體理由。其未敘述上訴理由者，應於上訴期間屆滿後20日
內向本院補提理由書(均須按他造當事人之人數附繕本)「切勿逕
送上級法院」。
　
                                      書記官  張佑聖
中    華    民    國   110    年    11    月    30    日
附錄本案論罪科刑法條全文
洗錢防制法第2條
本法所稱洗錢，指下列行為：
一、意圖掩飾或隱匿特定犯罪所得來源，或使他人逃避刑事追訴
    ，而移轉或變更特定犯罪所得。
二、掩飾或隱匿特定犯罪所得之本質、來源、去向、所在、所有
    權、處分權或其他權益者。
三、收受、持有或使用他人之特定犯罪所得。
洗錢防制法第14條
有第二條各款所列洗錢行為者，處七年以下有期徒刑，併科新臺
幣五百萬元以下罰金。
前項之未遂犯罰之。
前二項情形，不得科以超過其特定犯罪所定最重本刑之刑。